臺灣臺南地方法院刑事判決　　　　　　　 96年度易字第915號
公　訴　人　臺灣臺南地方法院檢察署檢察官
被　　　告　丙○○
選任辯護人　熊家興律師
　　　　　　蔡麗珠律師
　　　　　　曾靖雯律師
上列被告因侵占案件，經檢察官提起公訴（95年度調偵字第456
號），本院判決如下：
    主  文
丙○○無罪。
    理  由
一、公訴意旨略以：被告丙○○自民國92年7月起至94年2月止，
    招募每會新臺幣（下同）2萬元之合會，採內標制，最低標
    金為2千元，並自任會首，共計20會，告訴人甲○○則參與
    其中之2會。詎被告於94年1月及翌（2）月，於代得標會員
    即告訴人收取會款後，因自身週轉困難，竟基於意圖為自己
    不法所有之概括犯意，未盡會首之義務，僅交付告訴人約20
    多萬元之會款，及發票人均為被告、付款銀行華南商業銀行
    麻豆分行、帳號000000000號，發票日分別為94年6月19日、
    同年9月10日，面額14萬元、38萬元，支票號碼PC0000000、
    PC0000000號支票2紙，其餘會款則未交付予告訴人，而連續
    將會款侵占入己，嗣因前開支票2紙屆期均未獲兌現，始查
    知上情，因認被告涉有刑法第335條第1項之侵占罪嫌。
二、按犯罪事實應以證據認定之，無證據不得推定其犯罪事實；
    又不能證明被告犯罪，應諭知無罪之判決，刑事訴訟法第
    154條第2項、第301條第1項分別定有明文。次按被害人（告
    訴人）之陳述，固得據為認定犯罪事實之證據資料，然被害
    人與被告，係居於相反之立場，其所述被害情形，難免有虛
    偽陳述之危險，故被害人之陳述，須其指訴之內容無瑕疵，
    且與事實相符，始得採為認定被告犯罪之證據。再按檢察官
    就被告犯罪事實，應負舉證責任，並指出證明之方法，刑事
    訴訟法第161條第1項定有明文。是檢察官對於起訴之犯罪事
    實，應負提出證據及說服之實質舉證責任。倘其所提出之證
    據，不足為被告有罪之積極證明，或其指出證明之方法，無
    從說服法院以形成被告有罪之心證，基於無罪推定之原則，
    自應為被告無罪判決之諭知。
三、公訴人認被告涉有侵占罪嫌，係以告訴人於偵查中之指訴、
    上揭2紙支票影本、退票理由單，以及被告於偵訊中之供述
    作為主要論據。訊據被告固坦承開立並交付前述2紙支票予
    告訴人，且該2紙支票屆期未獲兌現，惟堅詞否認有何侵占
    犯行，辯稱：
  (一)本件最重要之爭點乃在於，告訴人究竟有無與被告間有合會
    之約定？抑或僅是借貸關係？詢據告訴人之指述，固稱有加
    入被告擔任會首之合會。惟查，遍查全卷，並無法知悉告訴
    人究竟係參加何時、何會、有何會員之合會，乃上開重要事
    實之相關證據均付之闕如，則告訴人所言之真實性如何，並
    非無疑。
  (二)又經交互詰問時，告訴人又稱「會單到第19會時，被告開立
    14萬元之支票後，就自行丟棄了」、「沒有記載收會款」、
    「不知道有何人參加互助會」、「不知道得標順序」、「不
    知道如何計算標金」等語，均與常情不符。蓋苟告訴人有參
    與互助會，依現行民法規定，如係活會，本可對會首及死會
    會員要求連帶求償，被告既無法給付會款，焉有自行丟棄會
    單之理？況此重要憑證，於未實現債權之前，任人均不可能
    將此重要之物證丟棄，告訴人所言，明顯悖於常情。亦且，
    參加互助會重要之點本在於何時得標、每會需繳納多少、如
    何計算利息等重要事項，然訊之告訴人，竟無一知悉，甚連
    被告為何開立14萬元、38萬元之支票，如何計算，告訴人亦
    無法說明，自難徒憑告訴人之指述，即認告訴人有參加合會
    之事實。
  (三)另物證部分，告訴人雖有提供支票2張，惟上開2張支票之發
    票日（應為遠期支票）相距約3個月，本與合會係為每會得
    標之情不符，且告訴人亦無法提出資金證明，甚難認定與起
    訴書所載之犯罪事實有何等證據關連性或因果關係，依據證
    據裁判主義，自不得為被告犯罪事實之認定。
  (四)本案被告固然多次於歷次偵查、審理所為之陳述不一致。惟
    被告本罹有精神官能憂鬱症，雖未達精神喪失之程度，然可
    明確得知其精神狀態本不若一般人，其陳述難免有前後不一
    之情形。然此，亦有告訴人所稱之情節不同，基於被告不證
    自己無罪之原則，自亦難為被告不利之認定等語。
四、經查：
  (一)告訴人指訴被告自任會首，召集會期自92年7月起至94年2月
    止共20期之合會，每會2萬元，其標得第19會、及第20會等
    情，係提出發票日與面額分別為94年6月19日、14萬元，與
    94 年9月10日、38萬元之支票影本及退票理由單各1紙（偵A
    卷第3頁）以資佐證。按支票係發票人承諾於發票日依支票
    面額給付票款予持票人，尚不能作為開發支票原因之認定基
    礎，是告訴人提出前開2紙支票及退票理由單，僅能證明被
    告曾開發該2紙支票且事後未予兌現清償之事實，無法證明
    被告係基於何種原因事實而開發該2紙支票。次據證人即告
    訴人於本院交互詰問中所證述之會款給付情形，告訴人乃稱
    其標得第19及第20會，被告則先後於94年1月間交付前開14
    萬元支票及現金20餘萬元，另於94年2月間交付上述38萬元
    支票等語（本院卷第56頁），惟94年1月間所給付之現金確
    定數額，因告訴人已不復清楚記憶，且無收據或其他書證可
    供本院審認，乃無從計算核對；至於告訴人所稱標得第20會
    ，固應受領先前19個死會所交付之會款，然告訴人自己既參
    加2會，其自身之另一個死會應無特意交付2萬元會款予會首
    即被告後，再由被告交付告訴人之必要，是被告如需交付該
    第20會之會款時，應可逕行扣除告訴人已有的1個死會，僅
    交付18個死會會員所交付之會款共36萬元即可，則被告交付
    告訴人38萬元支票，即與告訴人所述之合會組成狀況有所扞
    格。此外，告訴人並無法提出合會會單以資參酌，自難以告
    訴人前開指訴，認定被告有召募合會之事實。
  (二)被告於偵訊中，雖供稱告訴人有參加其所召募之合會，然對
    於該合會之起迄時間，則稱係從93年年底至95年3月底止，
    且告訴人係於94年6月10日、同年9月10日得標（偵A卷第10
    、11月），與告訴人所述並不相合。被告又另於偵訊中提出
    合會會單1紙（偵B卷第35頁），並稱該合會即為告訴人所參
    與者（偵B卷第32頁），惟該會單中並未將告訴人列為會員
    ，告訴人於該次偵訊及本院審理時，且均明白否認有參加該
    合會（偵B卷第32頁、本院卷第57頁）。再參諸被告於本院
    審理時，復翻異前詞，改稱告訴人除於88、89年間有參與其
    所召募之合會外，並未於92年或93年間參與等語（本院卷第
    65頁），則被告於偵訊中供述，除與前開會單不符，並與自
    身在本院所為供述相互矛盾外，與告訴人指訴且不相吻合，
    亦難作為認定事實之基礎。
五、綜上所述，本件公訴人所舉之證據與指出之證明方法，尚無
    法證明被告確有招募會期自92年7月至94年2月之合會，遑論
    被告收取會款後予以親占入己之事實，揆諸前開判例意旨，
    自不能單憑告訴人之片面指訴，以推測或擬制之方法，作為
    裁判基礎。此外，本院於應依或得依職權調查證據之範圍內
    ，復查無其他積極證據可資認定被告涉有前開侵占罪嫌，自
    屬不能證明被告犯罪，依法應諭知被告無罪。
據上論斷，應依刑事訴訟法第301條第1項，判決如主文。
本案經檢察官乙○○到庭執行職務。
中　　華　　民　　國　　96　　年　　12　　月　　14　　日
　　　　　　　　　刑事第十一庭  審判長法　官　陳威龍
                                      法  官  黃欣怡
                                      法  官  吳坤芳
以上正本證明與原本無異
如不服本判決應於收受本判後10日內向本院提出上訴書狀，並應
敘述具體理由。如未敘述上訴理由者，應於上訴期間屆滿後20日
內向本院補提理由書狀（均須按他造當事人之人數附繕本）「切
勿逕送上級法院」。
        　　　　　　　　　　　　　　　書記官　莊淑雅
中　　華　　民　　國　　96　　年　　12　　月　　17　　日
